【裁判字號】    97,消債更,1071
【裁判日期】    980114
【裁判案由】    更生事件
【裁判全文】
臺灣臺北地方法院民事裁定          97年度消債更字第1071號
聲  請  人
即  債務人  甲○○
上列當事人因消費者債務清理事件聲請更生，本院裁定如下：
    主  文
聲請駁回。
聲請費用由聲請人負擔。
    理  由
一、按債務人與金融機構協商成立者，不得聲請更生或清算，但
    因不可歸責於己之事由，致履行顯有重大困難者，不在此限
    ；本條例施行前，債務人依金融主管機關協調成立之中華民
    國銀行公會會員，辦理消費金融案件無擔保債務協商機制與
    金融機構成立之協商，準用前項之規定，消費者債務清理條
    例第151條第5項、第6 項分別定有明文。又聲請更生或清算
    不合程式或不備其他要件者，法院應以裁定駁回之。但其情
    形可以補正者，法院應定期間先命補正，復為同條例第8 條
    所明定。另債務人不能清償債務或有不能清償之虞者，得依
    本條例所定更生或清算程序，清理其債務，同條例第3 條亦
    定有明文。是債務清償方案成立後，固由債務人按其條件履
    行，惟需於其後發生情事變更，在清償期間收入或收益不如
    預期，致該方案履行困難甚或履行不能，因不可歸責於己，
    始能依本條例第151條第5項但書之規定聲請更生或清算。此
    項規定旨在避免債務人任意毀棄已成立之協商，濫用更生或
    清算之裁判上債務清理程序，蓋以債務清償方案係經當事人
    行使程序選擇權所為之債務清理契約，債務人自應受該成立
    之協議所拘束，債務人既已與金融機構協商成立，如認該協
    商方案履行有其他不適當情形，自仍應再循協商途徑謀求解
    決。
二、本件聲請意旨略以：其於民國95年7 月14日曾依中華民國銀
    行公會會員辦理消費金融案件無擔保債務協商機制，與金融
    機構成立協商，並約定自95年8月起，分80期，利率0% ，且
    每月10日以新臺幣（下同）27,471元清償，惟上開方案非其
    所能負擔，每月薪資如支付必要性開銷就無法償還協商機制
    款，如繳納每月協商應繳款項即無法支付每月必要性支出，
    其曾多次去電請求債權銀行給予機會，惟債權銀行無法延長
    繳款年限及降低月繳金額，而決議內容決定權屬債權銀行，
    導致協商被迫成立，然其無法接受債務協議方案，於95年 8
    月即未繳款，並聲請更生等語。
三、經查：
  (一)債務人於95年7 月14日依中華民國銀行公會會員辦理消費金
    融案件無擔保債務協商機制，與各債權銀行成立協商並簽立
    協議書時，債務人對於當時之經濟狀況、家庭收支情形應知
    之綦詳，理應於協商時評估可否履行協商條件，債務人當時
    盱衡其經濟狀況，猶簽署協商協議書，同意債權銀行之無擔
    保債務還款計畫，縱因如其所述每月薪資收入扣除每月應繳
    協商款項後即無法支付每月必要性支出，亦屬聲請人於協商
    時可得預見，再債務人主張其請友人乙○○幫忙與銀行借貸
    ，每月需支出新臺幣（下同）14,000元、10,500元，然依債
    務人所提出之乙○○借據係於94年4 月14日、94年9月6日借
    款，則縱有上開債務，債務人於95年7 月14日簽立協議書時
    ，亦應已知之甚詳，可得預見，理應於協商時考量自身還款
    能力及籌措資金來源，評估可否履行協商條件，故債務人之
    主張核與「不可歸責於己之事由致履行顯有重大困難」之要
    件不符。
  (二)債務人係於95年7 月14日與債權銀行簽立協議書，約定自95
    年8 月起，分80期，利率0%，且每月10日以新臺幣27,471元
    清償，惟債務人自95年8 月即未清償，則依債務人95年度綜
    合所得稅各類所得資料清單、財產及收入狀況說明書所示，
    債務人於95年度之所得為722,224元，平均月收入約為60,18
    5元（722,224元除以12個月），任職於中央存款保險股份有
    限公司（95年度薪資來源），則債務人於協商成立時（95年
    7月14日）及毀諾時（95年8月）之每月平均收入、工作情狀
    皆未有所變更（動），而債務人亦未舉證證明其於協商成立
    後有何經濟狀況重大變更，或有何不可歸責於債務人之事由
    ，致履行協商顯有重大困難之情事發生，則亦核與「不可歸
    責於己之事由致履行顯有重大困難」之要件不符。
  (三)再依債務人95年度、96年度綜合所得稅各類所得資料清單所
    示，債務人於95年度、96年度之所得為722,224元、733,117
    元，平均月收入約為60,185元、61,093元，而其配偶之95年
    度、96年度綜合所得稅各類所得資料清單所示，其配偶於95
    年度、96年度之所得為839,634元、894,193元，平均月收入
    約為69,969元、74,516元，則債務人之配偶亦有充足之經濟
    能力與債務人共同分擔家庭生活費用，豈能僅由負債累累之
    債務人一人獨立支出。再依債務人所陳，其主張每月支付母
    親扶養費5,000 元，經本院令其補正相關單據及釋明，惟未
    見債務人提出任何證據以實其說，而其母親共有5 名子女，
    且每月亦領有老人年金3,000 元，且依債務人所述，主要扶
    養均由胞妹分擔與照料，則債務人每月支付母親扶養費5,00
    0 元是否真實即有疑義，又債務人主張每月需償還乙○○幫
    忙與銀行借貸之借款14,000元、10,500元，惟經本院命其提
    出乙○○提領借款予債務人及債務人受領該筆借款之相關證
    明文件、兩造間之清償協議等相關文件，惟債務人主張其與
    債權人乙○○之借貸發生時間長達8、9年無法提出相關證明
    文件（惟依債務人所提之乙○○借據係於94年4 月14日、94
    年9 月6日簽立，至今僅3年多），而亦未有兩造間之借據及
    清償協議，則若依債務人所提出之以債務人為發票人之本票
    及固定支出金額之存摺影本，至多亦僅能顯示債務人有開立
    一定金額之本票（未載受款人），每月固定支出一定金額，
    轉入：004、812，然上開金額之支出係基於何種原因？是否
    確係債權人乙○○代債務人所為之借款？債權人乙○○是否
    有將該筆借款給與債務人？債務人是否確有受領債權人乙○
    ○所借之款項？兩造間是否確有債權債務關係存在？皆未見
    債務人提出證據以實其說，則本院即無從依債務人所提之證
    據資料憑以判斷為真實。則債務人每月薪資（以95年度每月
    平均薪資計算60,185元）縱扣除依債務人所主張之三餐伙食
    6,000元、租屋5,500元（債務人之配偶應共同分擔1 /2）、
    通勤支出油費1,500元、基本開銷2,500元（債務人之配偶應
    共同分擔1 /2）、家庭生活開銷（包括小孩教育費、就醫費
    用）5,000元（債務人之配偶應共同分擔1/2）、稅賦支出3,
    422元，尚有餘36,263元，則亦足以支付債務協商金額27,47
    1 元，自難謂聲請人有不能清償其債務之情事，再債務人亦
    有與成年子女同居住，該子女正值壯年、有勞動能力，亦可
    與債務人共同分擔家庭生活支出，實無庸皆須依賴負債累累
    之債務人一人支出所有家庭生活開支。
四、綜上所述，本件債務人於協商成立後，難認有何不可歸責於
    己之事由，致履行顯有重大困難，且依債務人之收入狀況，
    亦非不能清償債務或有不能清償之虞，則其更生聲請與首揭
    規定不符，自應予駁回，爰裁定如主文。
中    華    民    國    98    年    1     月    14    日
              民事第四庭    法      官  余明賢
上為正本係照原本作成
如不服本裁定，應於裁定送達後10日內，以書狀向本院提出抗告
，並繳納抗告費新臺幣1,000 元
中    華    民    國    98    年    1     月    14    日
                            書  記  官  楊勝欽


司法院資訊處製作；財團法人民間司法改革基金會備份。
